【裁判字號】    98,訴,309
【裁判日期】    980929
【裁判案由】    違反農會法等
【裁判全文】
臺灣苗栗地方法院刑事判決               98年度訴字第309號
公  訴  人  臺灣苗栗地方法院檢察署檢察官
被      告  乙○○
上列被告因違反農會法等案件，經檢察官提起公訴（98年度選偵
字第19號），本院判決如下：
    主  文
乙○○無罪。
    理  由
一、公訴意旨略以：緣苗栗縣頭屋鄉農會第16屆理事競選期間，
    各方競逐人士基於地方和諧避免對立，乃達成協議由湯陞春
    續任頭屋鄉農會總幹事，理事長則由乙○○出任，並由各方
    競逐人士依此協議推舉登記參選理事人士。嗣於農會理事登
    記參選即將截止前，甲○○陪同鄧俊雄登記參選理事，致乙○○認甲○○此舉破壞原先協議，乃於苗栗縣頭屋鄉農會總
    幹事辦公室以此質疑甲○○，甲○○乃隨口應以「找鄧俊雄
    出來當候補理事，萬一鄧俊雄果真當理事，那我就辭掉理事
    」。嗣於民國98年2 月26日農會理事選舉結果，鄧俊雄果當
    選理事，致乙○○反票數落後僅成候補理事。乙○○認此為
    甲○○運作結果，而於同年月27日8 時31分許，以其持用之
    0000-000000 號行動電話撥打予甲○○，初則以甲○○已自
    陳「鄧俊雄登記後補」、「若鄧俊雄當選，你要辭職」等語
    ，促甲○○辭去農會理事資格，經甲○○應以並無此事，乙○○竟基於妨害自由及妨害他人自由行使農會理事長選舉權
    之犯意，除質疑甲○○「那你的是屁股嘴（客語，意指講話
    不算話）」外，並出言恫稱「那我就等你」，而以脅迫之方
    法，意使甲○○行無義務之事及妨害甲○○本於農會理事之
    資格自由行使農會理事長選舉權，甲○○終未因湯智維之脅
    迫辭去農會理事職務，而未得逞。因認乙○○涉犯刑法第30
    4 條第2 項、第1 項之強制未遂、農會法第47條之3 第3 項
    、第1 項妨害自由行使農會選舉之權利未遂等罪嫌。
二、按犯罪事實應依證據認定之，無證據不得認定犯罪事實，刑
    事訴訟法第154 條第2 項定有明文。次按事實之認定，應憑
    證據，如未能發現相當證據，或證據不足以證明，自不能以
    推測或擬制之方法，以為裁判基礎。而刑事訴訟法上所謂認
    定犯罪事實之積極證據，係指適合於被告犯罪事實之認定之
    積極證據而言，雖不以直接證據為限，間接證據亦包括在內
    ；然而無論直接或間接證據，其為訴訟上之證明，須於通常
    一般之人均不致有所懷疑，而得確信其為真實之程度者，始
    得據為有罪之認定，倘其證明尚未達到此一程度，而有合理
    之懷疑存在時，致使無從形成有罪之確信，根據「罪證有疑
    ，利於被告」之證據法則，即不得遽為不利被告之認定（最
    高法院40年台上字第86號、76年台上字第4986號判例意旨參
    照）。又農會法第47條之3 第1 項之罪，係以強暴、脅迫或
    其他非法方法妨害他人競選，或使他人放棄競選，或妨害他
    人自由行使選舉權者為構成要件；其規範類型與刑法第六章
    妨害投票罪、第142 條妨害投票自由罪相當，有關強暴、脅
    迫之規定涵義，自亦為相同之解釋；所謂脅迫，係指以言詞
    或舉動威嚇要脅，使生恐怖不安之心，以逼迫被害人就範者
    而言（最高法院94年度台上字第420 號、95年度台上字第71
    73號判決意旨參照）。
三、檢察官認被告乙○○涉犯上開罪嫌，係援引被告之供述及證
    人甲○○、湯陞春、陳華國之證述，以：被告與甲○○等於
    農會理事選舉前，既有由湯陞春續任農會總幹事、被告擔任
    理事長之協議，惟於選舉結果，係由非協議之人選鄧俊雄當
    選理事，致被告僅為候補理事，喪失參選理事長之機會，則
    被告認係甲○○未遵守協議，而為爭取恢復其競選理事長之
    機會，惟有促甲○○本於其承諾辭去理事之資格，乃本於其
    認知，促使甲○○辭去理事之資格，經甲○○斷然否認，自
    足使被告心生不滿，則被告雖僅出言「那我就等你」，未含
    任何恫嚇之字語，惟該等對話之對話者，正係相互競爭農會
    理事之甲○○，對話之時間，正為被告未能如願當選理事，
    且對話過程乃甲○○否認有就鄧俊雄當選，願辭去理事資格
    之承諾，亦即不願辭去理事，則被告出言稱「那我就等你」
    自含有將來之惡害之意，觀甲○○於聽聞被告該等言語後，
    尚探詢陳華國應如何處置，並依陳華國之建議，即向警及法
    務部調查局苗栗縣調查站報案，益足認定被告之脅迫行為等
    語，為主要論據。訊據被告則堅詞否認犯行，辯稱：沒有對
    甲○○說過「那我就等你」，只提到「我等你一天」，意指
    若甲○○於當選之日辭去理事，伊可以馬上遞補，但等了一
    天甲○○仍未辭職，伊沒有脅迫甲○○、要使甲○○辭職，
    只是拿他之前講過的話來消遣他等語。
四、經查：
  (一)被告、甲○○及鄧俊雄均參選苗栗縣頭屋鄉農會第16屆理事
    ，被告並有意出任理事長；98年2 月26日理事選舉結果，甲○○、鄧俊雄當選，被告則票數落後，僅為候補理事，致無
    從競選理事長；翌（27）日8 時31分許，被告以其持用之00
    00000000號行動電話（申請人為被告經營之石門營造有限公
    司），撥打甲○○持用之0000000000號行動電話，在電話中
    談論甲○○選前所言如鄧俊雄當選即行辭職之事，又對甲○○稱「那你的是屁股嘴」（客語，意指講話不算話），該次
    通話時間共計164 秒等情，業據被告於調查、偵查中及本院
    審理時坦承不諱（偵查卷第18、34頁；審理卷第31至32頁）
    ，分別與證人甲○○、證人湯陞春、證人鄧俊雄、證人丙○○證述之情節相符（偵查卷第6 至7 、13至15、25至27頁；
    審理卷第33至35、41頁），並有0000000000號行動電話通聯
    調閱查詢單1 份、甲○○所持用手機螢幕畫面翻拍照片1 張
    在卷可資佐證，前述事實均堪予認定。被告雖否認曾在電話
    中對甲○○稱「我就等你」，惟此一事實已迭經證人甲○○
    於調查、偵查及審理中指證歷歷（偵查卷第6 、26頁；審理
    卷第32、33、35至37頁），衡酌甲○○與被告間並無夙怨（
    審理卷第39頁），即便因本件農會理事選舉有過爭執，甲○○仍無意對被告提出告訴、追究刑責（審理卷第34至35頁，
    起訴書稱甲○○為告訴人容有誤會），且就被告提及「我就
    等你」一語過程之描述前後一致，足認其不致捏造事實誣陷
    被告，對當時經歷亦保有清楚之記憶，所述應堪採信，況被
    告於偵查中並未否認提到「我就等你」，僅補充解釋稱「我
    的意思是說，我要看他怎麼說，結果第二天他沒有辭職，如
    果他沒有做，就是屁股嘴、自毀承諾」等語（偵查卷第35頁
    ），嗣後又改稱未出此言，自難遽信，故被告曾在該通電話
    中對甲○○稱「我就等你」乙節，亦堪認屬實。
  (二)被告有在電話中質疑甲○○應否辭去理事一職，並稱「那你
    的是屁股嘴」、「我就等你」等語，固為客觀之事實，其行
    為是否該當脅迫，又被告主觀上有無脅迫之犯意，仍應依證
    據認定之。查「那你的是屁股嘴」（客語）意指對方講話不
    算話，為檢察官、被告所不爭執之事實，此乃評價對方人格
    之用語，縱帶有蔑視、責難之意味，究與脅迫無涉。而「我
    就等你」實為一般人談話中常用之語句，在不同場合與對象
    間可能代表不同之意義，其字面上既不含任何恫嚇之字語，
    被告亦否認有何脅迫之犯意，此語是否確如檢察官所指「含
    有將來惡害之意」，尚須進一步由談話雙方之關係、過去互
    動、談話之緣由、場所、出言者之語氣、神情、有無其他暗
    示及談話後之舉動等事項綜合觀察，以資判斷。依照證人甲○○於警詢及審判中證述之內容，可知：被告與甲○○原即
    相識，為朋友關係，不常聯絡，但無私人恩怨；被告過去不
    曾對甲○○說過任何恐嚇話語，亦不曾為任何讓甲○○感到
    害怕之舉動；被告在電話中與甲○○交談時，自始至終口氣
    「正常」、「還好」、「沒有很兇惡」，也不曾明示或暗示
    若甲○○不辭職，將有何不利後果（偵查卷第6 頁；審理卷
    第39頁）。經營「華興機車行」，因被告為其顧客，在其店
    內打電話給甲○○，而見聞被告講電話過程之證人丙○○復
    到庭證稱：當時被告在與伊距離約2 步之處打電話給甲○○
    ，電話中提到有沒有辭職、哪些人在場、屁股嘴、亂講…等
    語，是用笑的跟甲○○講，像朋友開玩笑一樣，講完後伊有
    問被告何事，被告說是消遣甲○○講話亂講（審理卷第41至
    43頁）。據上以觀，被告與甲○○之關係及過去互動均正常
    ，從無以暴力脅迫手段將其意志強加於甲○○之傾向，案發
    當天與甲○○講電話時，亦語氣自然，神情輕鬆，與一般有
    意對他人施脅迫者流露在外之憤怒或兇狠態度大異其趣，其
    敢在公眾得出入之營業場所、甚至在丙○○面前撥打該通電
    話，完全無懼於丙○○或其他不特定人當場聽聞及對外傳述
    ，更與一般犯罪者有別，此外，又無證據足徵被告與甲○○
    通話後，有任何關切甲○○是否辭職或催促甲○○辭職之舉
    動，則其行為是否堪認係出於脅迫犯意之脅迫行為，本已不
    無可疑。
  (三)再由證人湯陞春先後於調查、偵查中所述：「我與乙○○在
    選舉前透過派系間協調，為求地方和諧，由乙○○代表劉派
    出任理事長、由我代表老黃派續任總幹事，我為了遵守派系
    間的約定，我有答應乙○○要同進退」、「甲○○當初找鄧
    俊雄出來競選理事時，曾在頭屋鄉農會2 樓辦公室表示『找
    鄧俊雄出來是當候補理事，萬一鄧俊雄果真當選理事，那我
    就辭掉理事』，當時在場的人有我、前任理事長羅時寬、乙○○等人」、「該場合只是聊天，聊到候補的事情，甲○○
    說鄧俊雄他一定是候補理事，不會是正選的理事，因為沒有
    幾人認識他。甲○○說如果鄧俊雄當選理事，他要辭掉理事
    」、「（問：甲○○在何情境下說出這些話，是否乙○○質
    疑甲○○不遵守約定，另外推舉鄧俊雄出來競選理事，對甲○○有所質疑或抱怨？）沒有，只是單純聊天聊到提起，沒
    有乙○○質疑甲○○不遵守約定的問題」、「我感覺類似打
    賭戲謔的說出，不是對乙○○的承諾」（偵查卷第14、26至
    27頁），對照證人甲○○所述：「本來頭屋鄉農會總幹事湯
    陞春安排乙○○當理事長的，但選舉結果不如預期」、「沒
    有對乙○○表示說『鄧俊雄只是候補，萬一鄧俊雄果真當選
    理事，我就會辭掉理事』這樣的協調或承諾」（偵查卷第7
    、26頁）以及證人陳華國所述：「據外界傳聞，現任總幹事
    湯陞春選前與乙○○陣營達成協議，由乙○○擔任頭屋鄉農
    會第16屆理事長、湯陞春續任總幹事，如果湯陞春未能讓乙○○當選理事長，湯陞春也必須辭掉總幹事職位」（偵查卷
    第12頁），可知：針對本件農會選舉佈局，與被告存有協議
    、約定者乃湯陞春，而非甲○○，甲○○陪同鄧俊雄登記參
    選理事，本無對被告「破壞原先協議」之可言，被告自無立
    場質疑甲○○「不遵守約定」、要求甲○○承諾於鄧俊雄當
    選時辭職，故甲○○縱使曾於聊天時為此等表示，充其量僅
    屬打賭、戲謔之語，又口說無憑，顯非對被告許下之嚴肅承
    諾，且此一情形當為包括被告在內所有在場之人所明知。甲○○先前所稱萬一鄧俊雄當選將自請辭職等語，既屬玩笑性
    質，客觀上不致有人信以為真，則於選舉結果揭曉、鄧俊雄
    果真當選後，知悉此事之人見甲○○未立即辭職，出於嘲弄
    、挖苦之心態，向甲○○質問此事，自不違背常情。況被告
    撥打該通電話時，表現之語氣、神情皆與一般朋友間對話無
    異，已如前述，益證其打電話給甲○○並無惡意或其他不法
    企圖之可能性。從而，被告所辯只是拿甲○○之前講過的話
    來消遣他，非脅迫甲○○辭職乙節，應尚堪採信，其所稱「
    我就等你」一語，真正目的在令甲○○感覺尷尬，而非恐懼
    ，亦可認定。
  (四)檢察官固又主張：甲○○於聽聞被告該等言語後，探詢陳華
    國應如何處置，並依陳華國之建議，即向警及法務部調查局
    苗栗縣調查站報案，足認其感到恐懼，確遭被告脅迫。然甲○○不論於調查、偵查中或本院審理時，均未能合理說明被
    告之言語有何「脅迫」意味；且依其證述，「會怕」、「怕
    出事情」之理由係不曾遇過此種情況，不知被告用意，且聽
    說被告是受過管訓之人（偵查卷第6 至7 、26至27頁；審理
    卷第34、38至39頁）；再者，甲○○係於98年2 月27日8 時
    31分接獲被告來電，於同日14時13分許打電話詢問陳華國如
    何處置（偵查卷第7 至8 、11頁），於同日20時許向法務部
    調查局苗栗縣調查站報案（偵查卷第5 頁），倘其於聽聞被
    告該等言語時，已感覺自身安全遭受威脅，理應立即報警處
    理，豈會拖延5 、6 小時之久，始決定求助，且非逕行報警
    ，而先徵詢陳華國之意見？何以於陳華國建議報案後，又延
    宕5 、6 小時之久，始前往調查站報案？由此可見，甲○○
    並非單純因聽聞被告該等言語、認知到被告有何具體脅迫行
    為而心生畏懼，實係反覆思量後，不斷將自己之猜測、想像
    加諸被告之舉動，始開始產生安全上之顧慮，自難以其心生
    恐懼之結果，推論、擬制被告有施脅迫之行為。從而，檢察
    官此部分論述，應認尚不足據為對被告不利之認定。
  (五)綜上各節說明，檢察官所提出之各項積極證據及所舉出之證
    明方法，尚不能完全排除被告係出於消遣、嘲弄之意，打電
    話給甲○○，在電話中戲稱要求甲○○辭職之可能性，亦即
    可以合理懷疑被告無脅迫使甲○○辭職、妨害其自由行使農
    會理事長選舉權之意，自不足以說服本院形成確信被告有罪
    之心證。此外，復查無其他積極證據足認被告有何強制未遂
    或妨害自由行使農會選舉權未遂之犯行，揆諸前揭法律規定
    及判例意旨，被告之犯罪即屬不能證明，應諭知無罪之判決
    。
五、據上論斷，應依刑事訴訟法第301 條第1 項前段，判決如主
    文。
本案經檢察官陳文貴到庭執行職務。
中    華    民    國    98    年    9     月    29    日
                  刑事第一庭    審判長法  官  林信旭
                                      法  官  林卉聆
                                      法  官  羅貞元
以上正本證明與原本無異。
如不服本判決應於收受判決後10日內向本院提出上訴書狀，並應
應敘述具體理由。其未敘述上訴理由者，應於上訴期間屆滿後20
日內向本院補提理由書( 均須按他造當事人之人數附繕本) 「切
勿逕送上級法院」。
                                      書記官  王月香
中    華    民    國    98    年    9     月    29    日


司法院資訊處製作；財團法人民間司法改革基金會備份。
